【裁判字號】    99,易,2342
【裁判日期】    990816
【裁判案由】    妨害自由
【裁判全文】
臺灣臺中地方法院刑事判決  99年度易字第2342號
公  訴  人  臺灣臺中地方法院檢察署檢察官
被      告  甲○○
上列被告因妨害自由案件，經檢察官提起公訴（99年度偵字第10
502號），本院判決如下：
    主    文
甲○○無罪。
    理    由
一、公訴意旨略以：被告甲○○自民國九十六年十月一日起，受
    臺中市○區○○○路二三七號「富豪財經大廈」第一屆管理
    委員會之聘任，擔任社區總幹事。嗣該社區於九十七年七月
    二十五日，召開區分所有權人會議，改選案外人尤昱誠、徐
    宇誠、蔡仙媚、黃義芳、白芳怡、林有仁、簡俊雄等七人為
    第二屆管理委員會（下稱尤昱誠為主任委員之第二屆管委會
    ）之委員。因當日選任委員之決議方法違反住戶規約，案外
    人即區分所有權人何憶弦、廖經玄遂向本院訴請撤銷選任決
    議，經本院於九十七年十二月二十六日以九十七年度訴字第
    二二六六號民事判決撤銷前述決議，再經臺灣高等法院臺中
    分院於九十八年五月十九日以九十八年度上字第九十四號民
    事判決、最高法院於九十八年十一月六日以九十八年度臺上
    字第二○九五號裁定，駁回案外人尤昱誠以「富豪財經大廈
    管理委員會」名義提起之上訴而確定。「富豪財經大廈」另
    於九十七年十月二日召開區分所有權人會議，選任案外人魏
    忠勇等人組成第二屆管理委員會（下稱魏忠勇為主任委員之
    第二屆管委會）。因「富豪財經大廈」有上述二派人士分別
    成立管理委員會，所以在社區事務之運作上，迭有糾紛。嗣
    魏忠勇為主任委員之第二屆管委會向本院聲請對尤昱誠、林
    有仁、乙○○、簡俊雄為假處分，禁止其等行使「富豪財經
    大廈管理委員會」之管理職權，經本院於九十八年十月十九
    日以九十八年裁全字第四六二四號民事裁定為假處分確定。
    但尤昱誠仍於九十八年十一月二十日晚間七時許，在臺中市
    ○區○○○路二三七號八樓之一召開區分所有權人之「臨時
    大會」。被告甲○○於九十八年十一月二十日晚間七時十九
    分許，持相機前往上開地點，蒐證尤昱誠等人違反上述民事
    裁定之行為，因而與告訴人乙○○發生口角爭執。詎被告甲
    ○○為求壓制告訴人乙○○，竟基於妨害告訴人乙○○配戴
    眼鏡之強制犯意，徒手揮向告訴人乙○○臉部，造成告訴人
    乙○○之眼鏡掉落，妨害告訴人乙○○行使其配戴眼鏡之權
    利。因認被告甲○○涉有刑法第三百零四條第一項之強制罪
    嫌云云。
二、證據能力之說明：按被告以外之人於審判外之言詞或書面陳
    述，除法律有規定者外，不得作為證據，刑事訴訟法第一百
    五十九條第一項定有明文，此即學理上所稱「傳聞證據排除
    法則」。被告以外之人於偵查中向檢察官所為之陳述，除顯
    有不可信之情況者外，得為證據；被告以外之人於審判外之
    陳述，雖不符同法第一百五十九條之一至第一百五十九條之
    四之規定，而經當事人於審判程式同意作為證據，法院審酌
    該言詞陳述或書面陳述作成時之情況，認為適當者，亦得為
    證據。當事人、代理人或辯護人於法院調查證據時，知有第
    一百五十九條第一項不得為證據之情形，而未於言詞辯論終
    結前聲明異議者，視為有前項之同意，亦為同法第一百五十
    九之一第二項及第一百五十九條之五所分別明定。而鑒於採
    用傳聞證據排除法則之重要理由之一，係因傳聞證據未經當
    事人之反詰問予以覈實，若當事人願放棄對原供述人之反對
    詰問時，原則上即可承認該傳聞證據之證據能力，而揆諸我
    國刑事訴訟法第一百五十九條之五之立法理由，除參照前述
    傳聞證據排除法則之基本法理外，亦參考日本刑事訴訟法第
    三百二十六條之立法例，查日本刑事審判實務之運作，有關
    檢察官及被告均同意作為證據之傳聞書面材料或陳述，可直
    接援引該國刑事訴訟法第三百二十六條作為傳聞例外之法律
    依據，僅在檢察官與被告不同意之情況下，乃需根據其他傳
    聞例外規定俾以斟酌該等書面材料或陳是否具有證據能力，
    在當事人間無爭執之案件中，傳聞證據基本上均可依據前引
    規定提出於法院使用。據此，我國刑事訴訟法第一百五十九
    條之五之適用應可作同上之解釋，本件檢察官所提出之供述
    證據及書面證據內容，固為被告以外之人在審判外之陳述，
    屬傳聞證據，惟被告甲○○就前開審判外之陳述，迄於言詞
    辯論終結前，對於該等證詞之證據能力均未為異議之聲明，
    而本院審酌該等證據內容作成時之情況，核無違法取證及證
    明力明顯過低而顯有不可信之瑕疵及情況，亦認為以之作為
    證據為適當，故依上開規定及說明，自得作為證據，合先敘
    明。
三、按犯罪事實應依證據認定之，無證據不得認定犯罪事實；又
    不能證明被告犯罪者，應諭知無罪之判決；刑事訴訟法第一
    百五十四條第二項、第三百零一條第一項分別定有明文。次
    按，認定犯罪事實所憑之證據，雖不以直接證據為限，間接
    證據亦包括在內；然而無論直接或間接證據，其為訴訟上之
    證明，須於通常一般之人均不致有所懷疑，而得確信其為真
    實之程度者，始得據為有罪之認定，倘其證明尚未達到此一
    程度，而有合理之懷疑存在時，因而為無罪之判決，尚不得
    任意指為違法（最高法院七十六年臺上字第四九八六號判例
    參照）。再刑事訴訟法第一百六十一條第一項亦規定，檢察
    官就被告犯罪事實，應負舉證責任，並指出證明之方法，是
    檢察官對於起訴之犯罪事實，應負提出證據及說服之實質舉
    證責任，倘其所提出之證據，不足為被告有罪之積極證明，
    或其指出證明之方法，無從說服法院以形成被告有罪之心證
    ，基於無罪推定之原則，自應為被告無罪判決之諭知（最高
    法院九十二年度臺上字第一二八號判例意旨參照）。復按刑
    法第三百零四條之強制罪，除行為人主觀上須有以強暴脅迫
    使人行無義務之事或妨害他人行使權利之故意外，客觀上須
    以強暴脅迫使人行無義務之事，或妨害人行使權利為構成要
    件，所謂強暴，係指對他人身體施以直接或間接之有形不法
    攻擊而言，故以有形之實力不法加諸於人，直接間接為之均
    無不可，如對物或他人實施，而間接及於被害人亦屬之（例
    如當被害人之面殺其愛犬，或毀其衣物等是）；而所稱之脅
    迫，則係指通知之內容為對人施以攻擊之威脅，致使對方生
    恐怖心而強制其為作為或不作為而言。準此，若行為人主觀
    上欠缺強暴脅迫之強制犯意，所實施之行為亦不符合前開強
    暴脅迫行為者，即難遽以強制罪相繩。
四、公訴人認被告甲○○涉有強制犯行，無非係以告訴人乙○○
    之指訴及被告甲○○於偵訊中之供述、告訴人乙○○提出之
    錄影光碟及錄影翻拍照片二張等為依據。訊據被告甲○○固
    坦承於上開時、地與告訴人乙○○發生爭執，並徒手揮向告
    訴人，造成告訴人之眼鏡掉落等情，然堅詞否認有何妨害告
    訴人行使權利之強制犯行，辯稱略以：事實就如起訴書所載
    沒錯，當時伊是揮手不小心將告訴人眼鏡撥掉，伊的本意並
    沒有妨害告訴人戴眼鏡之意思等語。經查，依被告之供述及
    告訴人之指訴內容觀之，雖可認定被告於九十八年十一月二
    十日晚上七時十九分許確有因故揮拳將告訴人眼鏡撥掉之情
    節，然被告係與告訴人因口角爭執揮拳，依雙方發生爭執及
    被告揮拳之客觀事實，若以此論及被告有傷害告訴人之故意
    ，或毀損眼鏡之未必故意，固可推論得知，惟尚難因此推論
    被告主觀上有妨害告訴人配戴眼鏡之權利之犯意。公訴人就
    此於本院審理時雖以：刑法上強制罪應以行為時之主客觀因
    素判斷，被告向來知悉告訴人有配戴眼鏡的習慣，竟於告訴
    人靠近時用手揮向告訴人臉部，主觀上當有妨害告訴人戴眼
    鏡之故意，而客觀上告訴人為八十多歲之老人，被告為五十
    歲之壯年人，兩者年齡及體型皆有差距，被告揮手之行為造
    成告訴人眼鏡掉落，當為以強暴之方式妨害告訴人行使權利
    等語，認被告確實有妨害告訴人配戴眼鏡之強制犯意。惟依
    被告係因管委會之糾紛於上開時、地到場蒐證而與告訴人發
    生爭執之事實觀之，被告揮拳之動作容有傷害、毀損之犯意
    或可認定，惟實難逕認被告揮拳係為妨害告訴人行使配戴眼
    鏡之權利而為之。再者，如被告之行為有另構成傷害罪或毀
    損罪之可能，因非本案之起訴範圍，且無相關證據可供參佐
    ，本院依法亦不得審就附此敘明。從而，被告所為之並無妨
    害告訴人行使配戴眼鏡之辯解，應可採信。此外，復查無其
    他積極證據足資證明被告有強制犯行，公訴人提供之證據既
    不足為被告有罪之積極證明，基於無罪推定之原則，自應為
    被告無罪判決之諭知。
五、依刑事訴訟法第三百零一條第一項前段，判決如主文。
本案經檢察官李善植到庭執行職務。
中    華    民    國    99    年    8     月    16    日
              刑事第十八庭  法  官  張清洲
以上正本證明與原本無異。
如不服本判決，應於收送達後十日內向本院提出上訴書狀（應敘
述具體理由並附繕本），上訴於臺灣高等法院臺中分院。
上訴書狀如未敘述理由，應於上訴期間屆滿後二十日內補提理由
書於本院。
                            書記官  詹東益
中    華    民    國    99    年    8     月    16    日

司法院資訊處製作；財團法人民間司法改革基金會備份。
